【裁判字號】    99,訴,789
【裁判日期】    991012
【裁判案由】    搶奪
【裁判全文】
臺灣彰化地方法院刑事判決               99年度訴字第789號
公  訴  人  臺灣彰化地方法院檢察署檢察官
被      告  甲○○
上列被告因搶奪案件，經檢察官提起公訴（98年度偵字第9377號
），本院判決如下：
    主    文
甲○○以強暴妨害人行使權利，處有期徒刑伍月，如易科罰金，
以新臺幣壹仟元折算壹日。
    犯罪事實
一、甲○○與乙○○原為同居已約10年之男女朋友，二人並共同
    投資，在彰化縣彰化市○○街187 號成立陽光樂府工作室，
    從事音樂才藝教授工作，且共同分擔陽光樂府工作室之招生
    、財務及經營事務；惟兩人於民國98年9 月間已因故分手，
    然甲○○面對兩人分手，心有不滿，又因自認於兩人同居期
    間，以乙○○名義購入之房子、車子，及存放在乙○○名下
    之金錢，非全屬乙○○所有，部分應屬伊所有，乙○○應返
    還、過戶登記予伊，兩人因此於分手後發生多次爭執，乙○○並曾因此多次撥打電話報警【均未經移送偵辦】。嗣於98
    年10月23日下午3 時許，乙○○在陽光樂府工作室教授學生
    丙○○彈鋼琴時，甲○○再度前往陽光樂府工作室，要求乙○○將其名下之車牌號碼94 29-JW號自小客車返還過戶登記
    予伊，並配合辦理過戶登記所需，交出國民身分證、行車執
    照等證件，然乙○○不從，兩人再次發生爭執，詎甲○○見
    乙○○一再拒絕伊請求返還上開自小客車之要求，竟萌生以
    強暴妨害乙○○行使權利之強制犯意，動手拉扯乙○○掛揹
    於肩膀上之包包，欲以強制手段取得乙○○放置於包包內之
    證件，兩人因而發生拉扯，並一路拉扯至陽光樂府工作室外
    之騎樓處，終因乙○○力氣不及甲○○，包包遭甲○○強行
    取得。甲○○取得包包後，隨即自包包內取出乙○○之皮夾
    （內有國民身分證、機車駕駛執照、行車執照【起訴書誤載
    為汽車駕駛執照】、全民健保卡各1 張及現金新臺幣《下同
    》4,000 元）；又為避免乙○○打電話報警，甲○○且一併
    將包包內乙○○所有之行動電話1 支取出，加以占有，而以
    此強暴方式，妨害甲○○持有管理上開財物之權利。甲○○
    取得上開小皮夾及行動電話後，隨即將包包返還乙○○，再
    進入陽光樂府工作室，撥打電話聯絡辦理汽車過戶事宜，聯
    絡完畢並繼續在陽光樂府工作室之教室內踱步徘徊，口中對
    辦理汽車過戶乙事念念有詞。嗣適有巡邏員警經過上址，經
    乙○○向員警申告而當場查獲，並在甲○○身上扣得上開乙○○所有之皮夾1 個、國民身分證、機車駕駛執照、行車執
    照、全民健保卡各1 張、現金4,000 元及行動電話1 支（均
    經乙○○領回）。
二、案經乙○○訴由彰化縣警察局彰化分局報請臺灣彰化地方法
    院檢察署檢察官偵查起訴。
    理    由
壹、證據能力部分：
    本案下揭全部卷證所涵括之供述證據及非供述證據，經本院
    依法踐行調查證據程序，公訴人及被告均不爭執各該證據之
    證據能力，且亦查無依法應排除其證據能力之情形，是後述
    所引用證據之證據能力均無疑義，合先敘明。
貳、實體部分：
一、上揭犯罪事實，業據被告甲○○於本院準備程序、審理時坦
    承不諱（見本院卷第44頁反面、第45、46頁、第64頁反面、
    第71、72頁），並經證人即告訴人乙○○、證人即當日在場
    之丙○○於警詢、偵查及本院審理中、證人即當天查獲本案
    之員警許銘武於本院審理時結證明確，且有查獲扣案物照片
    2 幀、贓物認領保管單1 紙附卷可稽，可徵被告此部分之自
    白與事實相符，堪予採信。至被告雖辯稱扣案物係伊於警察
    到場時，即主動交還予告訴人乙○○，而非遭員警自伊身上
    查扣云云，惟上開扣案物係員警許銘武到場，並向被告詢問
    告訴人指訴遭伊搶奪乙事時，被告始交予員警扣案，並於回
    到警局，經告訴人指認無誤後，方發還予告訴人乙節，業據
    證人乙○○及許銘武於本院審理時證述碁詳（見本院卷第64
    頁反面、第67頁正、反面）。本院審酌證人許銘武僅是巡邏
    經過，偶然至案發現場查獲本案之員警，與告訴人、被告並
    無特別親密或宿怨關係，衡情應無特別附合告訴人之證述，
    而故為與被告供述不符之證述的必要及可能等情，認扣案物
    係員警到場後自被告處扣得之事實，應堪認定；況不論扣案
    物係自被告身上扣得，或被告於員警到場時，即已主動返還
    予告訴人，均已無礙被告本案強制罪責之成立，是自無從因
    被告上開辯解，而為何有利被告之認定。
二、至公訴人雖主張被告係基於意圖為自己不法所有之搶奪犯意
    ，搶奪告訴人如上開扣案物之財物，係犯搶奪罪等語。惟此
    業據被告堅詞否認，辯稱：伊係因與告訴人同居期間，財務
    均混淆不清，車子是伊出資的、房子也是共有的，而告訴人
    要與伊分手，伊覺得要向告訴人要回屬於伊的東西，但告訴
    人不願意，伊才會動手搶告訴人皮夾要辦車子過戶，及拿取
    皮夾內之現金；另拿取行動電話則是要避免告訴人報警等語
    。
三、按搶奪罪以行為人明知無取得之權利，而圖為自己或第三人
    不法之所有為構成要件。如果誤認為有權取得，縱令有奪取
    行為，而因欠缺意思要件，其結果雖不免負有民事上侵權行
    為之責任，然亦不能以搶奪罪相繩。又被告等因上訴人購布
    尚未給付布款，聞其行將倒閉，情急強搬貨物，意在抵債，
    並非意圖為自己不法之所有，其行為僅應成立妨害人行使權
    利罪，尚難以搶奪或強盜罪相繩（最高法院46年台上字第81
    號、53年台上字第475 號判例參照）；次按按債權人意圖促
    債務之履行，以強暴脅迫方法，將債務人所有物搶去，妨害
    其行使所有權，應成立刑法第304 條第1 項之罪（院字第14
    35號解釋參照）。是可知，若行為人與被害人間存在有財產
    糾葛，雖行為人強取被害人財物，若係基於他種目的，而非
    出於不法所有之意思，縱其行為違法，因無不法所有之意思
    ，除可構成刑法第304 條之強制罪外，要難成立搶奪罪。
四、經查：
  (一)證人丙○○於偵查中結證稱：當天其在才藝班學鋼琴，有看
    到被告與告訴人在爭吵，被告要求告訴人交出證件供伊去辦
    理車子過戶，告訴人不同意，兩人就拉扯皮包，一直到馬路
    邊，被告搶得皮包，將其中一些東西取出後，又將皮包丟回
    給告訴人，之後被告並未離開，反而進才藝教室走來走去，
    嘴巴念念有詞，不久警察到場，就將被告逮捕了等語（見偵
    查卷第26頁）；再於本院審理終結證稱：當天其我在陽光樂
    府工作室教室裡面，聽到被告向告訴人要求將車子辦理過戶
    ，要告訴人把證件拿出來，告訴人不要，兩人就開始爭吵，
    被告隨後就動手要拿告訴人的皮包，兩人就拉扯，告訴人的
    怕影響同學，便往外面走，兩人就拉扯到騎樓去，後來被告
    搶到大包包，拿出部分東西後，將大包包回給告訴人，就進
    來教室裡，並撥打電話談要去監理站辦過戶的事，之後又在
    教室內走來走去，嘴巴念著車子過戶的事，不久就有一個警
    察來了等語（見本院卷第68頁反面至69頁反面）。核與告訴
    人乙○○以證人身份於偵查及本院審理時均結證：被告於案
    發當天會動手搶其皮包，是因被告要將其名下之汽車過戶至
    伊名下，要求其交出過戶所需證件，但其不給所致等語（見
    偵查卷第14頁、本院卷第66頁反面）大致相符。則被告辯稱
    案發當日動手搶告訴人包包之目的，在於取得辦理上開自小
    客車過戶所需證件等語，應堪採信。
  (二)證人乙○○另結證稱：其與被告之前同居已約10年，亦共同
    開立才藝教室約10年，陽光樂府工作室即其與被告共同投資
    經營，賺的錢也供其與被告一起生活使用，沒有特別區別，
    有些東西會買在被告名下，有些東西會買在其名下；上開自
    小客車係誰出錢的其忘記了，縱使是從被告帳戶提出支付款
    項，亦可能係其薪水及工作室所賺的錢，只是存在被告帳戶
    而已，被告卻說錢、房子、車子都是伊所有，伊都要等語（
    見本院卷第65頁反面至66頁反面）。而告訴人名下車牌號碼
    9429-JW 號自小客車，係被告刷卡支付訂金30,000元，並自
    被告在中華郵政股份有限公司彰化光復路郵局所開立之儲金
    帳戶中提領現金支付尾款337,500 元而購得等情，亦有信用
    卡刷卡簽單影本4 紙、忠憲汽車股份有限公司出具之購買證
    明書、車輛訂購契約書、中華郵政彰化光復路郵局客戶歷史
    交易明細清單、臺灣中小企業銀行存款憑條及華南產物保險
    股份有限公司保險費簽帳單影本各1 紙附卷可憑（見偵查卷
    第16-21 頁）。可徵被告辯稱伊與告訴人同居期間財務均混
    淆不清，上開自小客車係伊出資，伊認為車子、錢等都是屬
    於伊所有等語，於民事法律關係上雖仍待其他舉證，非必然
    可採，但顯非全屬虛妄捏造之語，尚屬有據。
  (三)證人乙○○又結證稱：被告拿取其所有之行動電話，應是怕
    其報警，因為之前其二人發生爭執時，其曾多次報警等語（
    見本院卷第65頁），並有告訴人行動電話之通話明細1 份附
    卷可按（見偵查卷第50、51頁）。則被告辯稱伊拿取告訴人
    行動電話之目的在不讓告訴人報警等語，亦堪採信。
  (四)從而，被告與告訴人因長期同居及共同投資經營才藝教室，
    具有事實上之同居共財關係，嗣因感情生變，二人因故分手
    ，而發生財產歸屬之爭執，被告不斷要求告訴人應將名下財
    產移轉登記予被告，卻遭告訴人拒絕，二人因而爭吵不斷，
    迄本案案發前，兩人再因上開自小客車過戶事宜發生爭吵，
    被告始動手強搶告訴人之皮夾，欲取得過戶所需證件，因而
    一併取得皮夾內內其他財物（含現金），又為避免告訴人報
    警，始一併取走行動電話之事實，洵堪認定。則被告既係因
    與告訴人間存在財產歸屬爭議，為取回形式上係伊出資購買
    之上開自小客車而動手強搶告訴人之上揭財物，及為避免告
    訴人報警而強行取走告訴人之行動電話，揆諸上揭判例、解
    釋意旨及說明，自難認被告有何不法所有之意圖，被告所為
    上與搶奪罪之構成要件尚不該當，僅能論以刑法第304 條第
    1項以強暴妨害他人行使權利之強制罪。
  (五)至被告於取得皮夾後抽出現金鈔票並放置入自己上衣口袋乙
    節，證人乙○○證稱：被告當時表示其所有之錢、車子及房
    子都是伊所有，伊都要等語（見本院卷第65頁正反面），可
    知被告仍係基於伊與告訴人間釐不清之財務歸屬爭執，欲取
    回伊認為屬於伊自己之財物的想法，而取得該等現金，是依
    上述理由，當亦無從因此認定被告有何搶奪犯行。被告此部
    分之行為，應僅屬上開強制罪強暴手段之一部分行為。
五、綜上，被告違反告訴人之意願，以強制力拉扯告訴人之包包
    ，強行取走包包內之皮夾（包括證件及現金）及行動電話，
    妨害告訴人行使對其自身財物管領權利之行為，應該當於刑
    法第304 條第1 項以強暴妨害他人行使權利之要件。是本案
    被告犯刑法第304 條第1 項強制罪之事證已臻明確，被告犯
    行至堪確定，應依法論科。
六、核被告所為，係犯刑法第304 條第1 項以強暴妨害他人行使
    權利之強制罪。公訴人認係犯刑法第325 條第1 項之搶奪罪
    ，容有未洽，惟因本件被告強行取走告訴人財物之基本事實
    同一，應依法變更其起訴法條。爰審酌被告並無前科，有臺
    灣高等法院被告前案紀錄表附卷可按，素行非惡；然伊與告
    訴人分手後，未能理性面對，不但多次向告訴人尋釁滋擾，
    致告訴人數次報警，本次對於同居期間取得財物之歸屬爭執
    ，仍不思循法律途徑解決，竟以強暴手段，強行取走告訴人
    如上示之財物，造成告訴人相當程度之精神壓力及權利行使
    之損害，且被告犯罪後雖坦承犯案過程，但仍辯稱伊僅是保
    護自己之財產權利云云，未見伊對所為犯行表示悔悟，難認
    態度良好，及告訴人已取回遭被告強行取走之全部財物，未
    發生實質財產損害等一切情狀，認檢察官起訴書求處有期徒
    刑7 月，稍嫌過重，爰量處如主文所示之刑，並諭知易科罰
    金之折算標準，以示懲儆。
據上論斷，應依刑事訴訟法第299 條第1 項前段、第300 條，刑
法第304 條第1 項、第41條第1 項，刑法施行法第1 條之1 第1
項、第2 項前段，判決如主文。
本案經檢察官廖偉志到庭執行職務。
中    華    民    國    99    年    10    月    12    日
                  刑事第四庭  審判長法  官  姚銘鴻
                                    法  官  陳義忠
                                    法  官  吳永梁
以上正本證明與原本無異。
如不服本判決應於收受判決後10日內向本院提出上訴書狀，並應
敘述具體理由；其未敘述上訴理由者，應於上訴期間屆滿後20日
內向本院補提理由書(均須按他造當事人之人數附繕本)「切勿逕
送上級法院」。
告訴人或被害人對於判決如有不服具備理由請求檢察官上訴者，
其上訴期間之計算係以檢察官收受判決正本之日期為準。
中    華    民    國    99    年    10    月    12    日
                                書記官  許原嘉
附錄論罪科刑法條全文：
中華民國刑法第304條
以強暴、脅迫使人行無義務之事或妨害人行使權利者，處3 年以
下有期徒刑、拘役或3 百元以下罰金。
前項之未遂犯罰之。

司法院資訊處製作；財團法人民間司法改革基金會備份。
